【裁判字號】    99,上易,633
【裁判日期】    991215
【裁判案由】    妨害自由
【裁判全文】
臺灣高等法院臺南分院刑事判決         99年度上易字第633號
上  訴  人  臺灣臺南地方法院檢察署檢察官
被      告  許家禎
上列上訴人因被告妨害自由案件，不服臺灣臺南地方法院99年度
易字第1125號中華民國99年8月31日第一審判決（簡易處刑書案
號：臺灣臺南地方法院檢察署99年度偵字第1565號），提起上訴
，本院判決如下：
    主  文
上訴駁回。
    理  由
一、公訴意旨略以：被告許家禎於民國98年10月30日20時45分許
    ，與證人林承崑共同前往告訴人王亦鋒位於臺南縣仁德鄉○
    ○○街之住處，欲與告訴人協調證人林承崑與告訴人間之債
    務糾紛，然因告訴人王亦鋒拒絕出面，並報警前來處理，迨
    員警到場處理時，告訴人即持手機自行蒐證錄影，被告遂基
    於以強暴妨害人行使權利之犯意，搶下告訴人手中之手機，
    並將手機交予現場處理之員警，因認被告涉犯刑法第304條
    第1項之強制罪等語。
二、按被告以外之人於審判外之陳述，雖不符前四條之規定，而
    經當事人於審判程式同意作為證據，法院審酌該言詞陳述或
    書面陳述作成時之情況，認為適當者，亦得為證據；當事人
    、代理人或辯護人於法院調查證據時，知有第159條第1項不
    得為證據之情形，而未於言詞辯論終結前聲明異議者，視為
    有前項之同意，刑事訴訟法第159條之5定有明文。查本判決
    所引用之供述證據，檢察官及被告均不爭執證據能力，迄至
    言詞辯論終結前，亦未主張有刑事訴訟法第159條第1項不得
    為證據之情形，本院審酌該等證據作成時之情狀，並無違法
    或不當等情形，認為以之作為本案之證據亦屬適當，依上開
    規定，自具有證據能力。另其餘非供述證據亦均經法定程序
    取得，無不得為證據之情形，自均有證據能力。
三、按犯罪事實應依證據認定之，無證據不得認定犯罪事實；又
    不能證明被告犯罪者，應諭知無罪之判決，刑事訴訟法第15
    4條第2項、第301條第1項分別定有明文。次按認定不利於被
    告之事實，須依積極證據，茍積極證據不足為不利被告事實
    之認定，即應為有利於被告之認定，更不必有何有利之證據
    ；事實之認定，應憑證據，如未能發現相當證據，或證據不
    足以證明，自不能以推測或擬制之方法，以為裁判之基礎；
    且認定犯罪事實所憑之證據，雖不以直接證據為限，間接證
    據亦包括在內，然而無論直接證據或間接證據，其為訴訟上
    之證明，須於通常一般之人均不致有所懷疑，而得確信其為
    真實之程度者，始得據為有罪之認定，倘其證明尚未達到此
    一程度，而有合理之懷疑存在而無從使事實審法院得有罪之
    確信時，即應為諭知被告無罪之判決；又檢察官對於起訴之
    犯罪事實，仍應負提出證據及說服之實質舉證責任，倘其所
    提出之證據，不足為被告有罪之積極證明，或其指出證明之
    方法，無從說服法院以形成被告有罪之心證，基於無罪推定
    之原則，自應為被告無罪判決之諭知；告訴人之告訴，係以
    使被告受刑事訴追為目的，是其陳述是否與事實相符，仍應
    調查其他證據以資審認，倘其陳述尚有瑕疵，而在此瑕疵未
    究明前，即不得遽採為論罪科刑之根據，最高法院30年上字
    第816號、40年台上字第86號、52年台上字第1300號、61年
    台上字第3099號、76年台上字第4986號、92年台上字第128
    號判例可資參照。
四、公訴人認被告涉有刑法第304條第1項之強制罪犯行，無非係
    以：(一)被告於警、偵訊之供述。(二)告訴人於警、偵訊之證述
    。(三)警員陳信宏之職務報告等證據資料，為其主要論據。惟
    訊據被告固坦承有奪下告訴人手機之事實，惟堅決否認有何
    妨害他人行使權利之強制罪犯行，辯稱：伊認為告訴人沒有
    權利持手機對伊拍照蒐證，且伊有向告訴人及警察表明不讓
    告訴人拍照，但告訴人不聽仍持續持手機對伊拍照，伊才會
    動手搶告訴人之手機，且伊搶下手機後立即交給警察處理，
    伊並無妨害他人行使權利之意思等語。經查：
  (一)查被告許家禎偕同林承崑於98年10月30日20時45分許，前往
    告訴人王亦鋒臺南縣仁德鄉○○○街住處，欲協調王亦鋒與
    林承崑雙方間之債務糾紛，因告訴人拒絕出面協調，並報警
    前來處理，迨警員到場處理時，告訴人始現身並持手機對被
    告錄影，惟遭被告制止並奪下交給現場處理之警員等情，業
    據被告許家禎供承不諱（見警卷第1至2、14至15頁、偵卷第
    7頁、原審卷第15頁、本院卷第20頁以下），並經證人即告
    訴人王亦鋒、目擊證人林承崑等人於警詢、偵查中證述明確
    （見警卷第3至11頁、偵卷第8至9頁），並有前往處理之警
    員陳信宏出具之職務報告1份及現場照片9幀等在卷可證（見
    警卷第17、27至31頁），足見被告於上述時、地，確有以強
    暴行為奪下告訴人手機之事實，固堪認定。
  (二)告訴人王亦鋒於警詢中指稱：我於98年10月30日晚上20時45
    分許，在我台南縣仁德鄉○○村○○○街25號1樓之2住處，
    聽到有人在我住處對我叫囂叫罵，罵我龜兒子，不敢出來，
    你要躲好，我看你要躲到什麼時候，你出來我會讓你好看，
    看你能躲多久，我都沒有理他，接著就聽到機車被踢翻的聲
    音，然後又繼續叫罵，我聽到的是許家禎的聲音及行為。然
    後我就報警，經過20幾分鐘隨即兩名員警趕到現場處理，在
    了解事件原因發生狀況時，我持手機對著許家禎蒐證，也當
    面要求兩位警員幫忙照相攝影蒐證之時，然許家禎撲向我，
    把我的手機強制拿走，經我向員警訴求手機被許家禎所奪，
    員警當面斥責許家禎這種行為不對，然後許家禎再把手機交
    給員警，員警再交回給我等語（警卷第9頁）。另於偵查中
    指稱：被告於98年10月30日晚上8時45分許，被告在我仁義
    六街住處外面說「你是龜兒子，不敢出來，並以三字經叫囂
    ，且說看我能躲多久，出來就要給你好看等語。」因為被告
    有欠我錢，當時他與林承崑一起至我住處的外面，被告一直
    叫囂要我出來，我很害怕，因為對方來意不善。我當時報警
    ，警員到場時，我就出來，被告要抓我的衣領，我就拿手機
    出來錄影搜證，他就搶走我的手機，並說你在拍什麼。當時
    有二位警員在場，我就告訴警員請他們搜證。有一位警員有
    制止他說，被告這樣是不對，並要被告還回手機，該手機才
    還給警員，警員再交給我（偵查卷第14頁）。依告訴人上開
    指述，被告於警方到場前，固涉有公然侮辱、恐嚇及毀損等
    罪嫌，且在警方到場後，被告仍有抓其衣領行為。惟依到場
    處理員警陳信宏之職務報告，內容略以：「這時報案人王亦
    鋒見其兩人（指許家禎、林承崑）到達現場說明時，就開始
    拿手機對其兩人錄影。等待其兩人說明完畢，許家禎突然看
    見王亦鋒拿手機在對其錄影，立即向王亦鋒說，『你現在拿
    手機在做什麼，是不是在對我攝影』，王亦鋒並不理會他繼
    續攝影，然後許家禎就又很生氣的說『你是在對我攝影做什
    麼，我不要讓你攝影!』說完後許家禎見王亦鋒不理他又繼
    續錄影，就衝上前欲拿取王亦鋒之手機不要讓王亦鋒繼續攝
    影，許家禎就和王亦鋒拉扯」等語（警卷第17頁），足認告
    訴人持手機對被告錄影之時點，係在警方據報前往之後，且
    當時被告正在向警方說明原委，並無任何不法之舉措，亦堪
    認定。倘告訴人王亦鋒在被告進行上開犯罪行為當時，予以
    錄影、拍照存證，並非法所不許。惟被告於警方到場後，並
    未有何犯罪行為，告訴人指述被告上開公然侮辱、恐嚇及毀
    損等犯行，則均已過去，告訴人自不能再以被告正從事犯罪
    行為為由，侵害被告之肖像權。
  (三)被告固以強暴方式，取走告訴人手機，妨害告訴人權利，惟
    主觀上並無強制罪之不法意思：
  1.證人林承崑於偵查中證稱：「（問：被告有無拿告訴人的手
    機？）因為告訴人一直要對被告攝影，被告不願意讓他攝影
    」等語（偵查卷第8頁）。
  2.到場處理之警員陳信宏職務報告，略以：「（上略）報案人
    王亦鋒見其兩人到達現場說明時，就開始拿手機對其兩人錄
    影。等待其兩人說明完畢後，其中另一人（經查為許家禎）
    突然看見王亦鋒拿手機在對其錄影，立即向王亦鋒說『你現
    在拿手機在做什麼，是不是在對我攝影』，王亦鋒並不理會
    他繼續攝影，然後許家禎就又很生氣的說『你是在對我攝影
    做什麼，我不要讓你攝影！』說完後許家禎見王亦鋒不理他
    又繼續錄影，就衝上前去欲拿取王亦鋒之手機不要讓王亦鋒
    繼續攝影，許家禎就和王亦鋒發生拉扯，此時職警員兩人見
    狀況不對，職警員兩人就立即上前欲分開兩人並制止許家禎
    拿取手機，拉扯中許家禎拿到王亦鋒之手機後並未離開現場
    ，而且許家禎將王亦鋒之手機交給職警員陳信宏，職警員陳
    信宏拿到手機後立即將王亦鋒之手機交還給王亦鋒本人（下
    略）」（警卷第17頁）。
  3.依上證據，足認被告見告訴人持手機對其錄影時，確曾二度
    制止告訴人繼續錄影，因告訴人不予理會，乃趨前奪下告訴
    人手機。而被告奪下告訴人手機後，隨即交予現場處理員警
    ，員警隨即交還予告訴人等情，應堪認定。被告於警方到場
    前，縱有告訴人指訴之公然侮辱、恐嚇或毀損等犯罪行為，
    惟在警方到場後，被告既未有何犯罪行為，告訴人指述被告
    上開公然侮辱、恐嚇及毀損等犯行，則均已過去，告訴人自
    不能再以被告正從事犯罪行為為由，侵害被告之肖像權。被
    告為防衛其肖像權，出手奪去告訴人手機，阻止告訴人繼續
    錄影，主觀上乃出於防衛自己權利之意思，而非出於妨害告
    訴人攝影權利之不法目的而為之，自不能以強制罪相繩。
五、原審以被告行為在客觀上仍該當刑法第304條第1項強制罪之
    構成要件，然欠缺實質違法性，不能逕以刑法第304條第1項
    強制罪相繩，而為被告無罪之諭知。其理由固有未當，惟結
    論則無二致。檢察官上訴意旨猶執前詞，指摘原判決不當，
    為無理由，應予駁回。
據上論結，應依刑事訴訟法第368條，判決如主文。
本案經檢察官劉欽銘到庭執行職務。
中    華    民    國    99    年    12    月    15    日
                  刑事第六庭    審判長法  官  董武全
                                      法  官  賴純慧
                                      法  官  林英志
以上正本證明與原本無異。
不得上訴。
                                      書記官  魏安里
中    華    民    國    99    年    12    月    16    日

司法院資訊處製作；財團法人民間司法改革基金會備份。
